最高法院刑事判決　　　　　　　　　　　　　　　九十三年度台上字第二八四二號
　　上　訴　人　甲○○
　　選任辯護人　吳永茂律師
　　上　訴　人　乙○○
　　　　　　　　　　　　）
　　選任辯護人　黃振銘律師
右上訴人等因違反毒品危害防制條例案件，不服台灣高等法院高雄分院中華民國九十
三年三月九日第二審判決（九十二年度上重訴字第一五號，起訴案號：台灣高雄地方
法院檢察署九十一年度偵字第八七六四、九０三九號），提起上訴，本院判決如左：
    主  文
原判決撤銷，發回台灣高等法院高雄分院。
    理  由
本件原判決認定上訴人甲○○、乙○○二人均明知海洛因係屬第一級毒品，且經行政
院公告列為管制進口之物品，竟與蔣光南、程贊、楊景堯、高鵬及不詳姓名年籍綽號
「阿山」之成年男子（均另由檢察官偵辦中）共同基於運輸第一級毒品海洛因及私運
管制物品進口之犯意聯絡，於民國九十一年三月上旬某日，因蔣光南告知甲○○其與
高鵬合夥欲以新台幣（下同）三百萬元左右之代價從越南走私第一級毒品海洛因至台
灣，請甲○○尋找進口管道，甲○○旋即在台南市文化中心附近「茶大茶藝館」內與
乙○○見面洽談，欲藉由乙○○以其所經營之秋皇貿易有限公司（下稱秋皇公司）從
越南進口鋼鐵鑄件毛坯（俗稱生鐵）之機會，以將第一級毒品海洛因夾藏在進口鋼鐵
鑄件毛坯之貨櫃內，再走私進口至台灣之方式運輸第一級毒品海洛因，並約定貨到後
七日內給付乙○○一百七十萬元，一個月內再付一百五十萬元。蔣光南、甲○○及乙
○○三人就私運第一級毒品海洛因進口之謀議既定，即由程贊依蔣光南之指示於九十
一年四月中旬前往越南，將由緬甸輾轉走私運至之海洛因磚一百五十九塊（驗後淨重
合計五萬六千六百四十五點九公克，純質淨重五萬零五百三十三點八一公克，包裝重
三千七百三十點八八公克）交予蔣光南在越南之經理楊景堯，再由楊景堯將上開一百
五十九塊海洛因磚整理後交予乙○○在越南之業務員綽號「阿山」之人，由綽號「阿
山」之人將上開一百五十九塊海洛因磚與秋皇公司進口之鋼鐵鑄件毛坯一同裝載於編
號ＧＬＤＵ0000000號貨櫃中，委由萬海航運股份有限公司所屬之明春輪，於
九十一年四月二十三日自越南胡志明市起運，同年月二十七日運抵高雄港，乙○○再
委由不知情之聯中報關有限公司職員洪崇智於同年月二十九日下午三時三十分許，以
秋皇公司之名義向財政部高雄關稅局投單報運進口鋼鐵鑄件毛坯貨櫃一只。嗣於同年
月三十日上午十時許，為行政院海岸巡防署高雄市機動查緝隊（下稱高雄市機動查緝
隊）、法務部調查局南部機動工作組、高雄市政府警察局刑警大隊、前鎮分局、高雄
縣政府警察局刑警隊、鳳山分局據報會同財政部高雄關稅局人員，在高雄港六十四號
碼頭開櫃查驗後，當場查獲夾藏在該只貨櫃內之上開海洛因磚一百五十九塊，並循線
查獲甲○○及乙○○等情。因而撤銷第一審判決，改判仍依牽連犯從一重論處上訴人
二人共同運輸第一級毒品罪刑（均量處死刑）。固非無見。
惟查：(一)、被告（包括共同被告）之自白，須非出於強暴、脅迫、利誘、詐欺、疲勞
訊問或其他不正之方法，且與事實相符者，始得採為證據，如果被告之自白，係出於
不正之方法，並非自由陳述，即其取得自白之程序已非適法，則不問自白內容是否確
與事實相符，因其並不具證據能力，即不得採為判決基礎。本件原判決認定上訴人二
人明知蔣光南等人夾藏私運進口之物為第一級毒品海洛因，係以甲○○於高雄市機動
查緝隊九十一年五月六日詢問時自白「一開始我並不知道（蔣光南要走私的貨物為毒
品），是後來我向蔣光南回報乙○○願意夾帶進口後，我問蔣光南，他才告訴我該批
貨物為毒品」云云，為主要論據，但甲○○一再辯稱：伊上開自白，係經高雄市機動
查緝隊借提詢問時，曾施以脅迫、利誘、詐欺、疲勞訊問，致伊心生緊張、害怕、恐
慌，屈服於調查人員之威嚇，迎合調查人員之意思製作筆錄，所為自白，並非真實云
云，已主張其於高雄市機動查緝隊之自白，並非出於任意性，而依卷內資料，甲○○
係於九十一年五月六日上午十時許即經高雄市機動查緝隊借提（原審卷(二)第一七九頁
），卻遲至同日下午三時四十分許始開始製作筆錄（偵字第九０三九號卷第二十二頁
），其間間隔之五小時又四十分鐘，雖據詢問製作該筆錄之侯安泰到庭證稱：該段時
間，係與甲○○聊案情云云，但侯安泰既認有借提甲○○詢問之必要，何以借提後又
不立即詢問調查，竟須先與甲○○聊案情達五小時又四十分鐘之久後，始開始製作筆
錄？有無甲○○主張之係利用該段時間對其施以威脅、利誘之情形（第一審卷第六十
七頁、第一六一頁）？矧按「訊問被告，應全程連續錄音；必要時，並應全程連續錄
影。但有急迫情況且經記明筆錄者，不在此限。」「筆錄內所載之被告陳述與錄音或
錄影之內容不符者，除有前項但書情形外，其不符之部分，不得作為證據。」刑事訴
訟法第一百條之一第一項、第二項定有明文，此項規定，依同法第一百條之二之規定
，於司法警察官或司法警察詢問犯罪嫌疑人時，準用之。本件高雄市機動查緝隊詢問
時，雖亦為錄音及錄影，但錄影帶經第一審勘驗結果，並無影、音顯現（第一審卷第
二一四頁），而錄音帶得檢察官之同意經由甲○○在原審之選任辯護人拷貝播放提出
之譯文，則主張有二十餘處「按切暫停」，錄音並不連續之情形（原審卷(一)第二四０
頁、卷(二)第三十二頁至第四十五頁），其中第四九０秒至第四九三秒間問：「那我先
問說你是否知道這批是毒品？」，答：「那前面有問啦，我說我不知道是毒品」；問
：「你現在的說法是後來才知道？」，答：「後來就是現在才知道，就是我剛才講的
那時候才知道」，筆錄並未記載，第四九四秒至第四九七秒間則屬空白，至第四九八
秒再問：「你是否，你是否知道蔣光南要走私的貨物是毒品？」，甲○○始為上開不
利之自白（原審卷(二)第三十八頁）。如果無訛，侯安泰於詢問製作甲○○筆錄時，若
未施以不正方法，何以錄音竟未連續，而有多達二十餘處「按切暫停」中斷之情形？
對甲○○有利之供述，復不依其陳述據實錄製，必待時隔三秒後，復為同一詢問，而
於甲○○為不利之陳述後，始予記載，原因何在？實情為何？於上訴人二人之利益有
重大關係，且關乎甲○○上開不利於己且不利於乙○○之陳述是否出於任意性？有無
證據能力？客觀上自應先於其他事實而為調查究明。原審未深入詳予查明，復未審酌
在約僅三小時之製作筆錄時間內（原判決第七頁第一行至第三行），何以「上廁所或
處理其他事情」竟達二十餘次之緣由，率以侯安泰否認有威脅、利誘情事，證稱：錄
音機按切暫停之原因，或係上廁所，或係作其他事情云云，即謂甲○○自白非出於任
意性之主張並非真實（原判決第七頁第十一行至第十五行），遽採其上開自白為上訴
人二人論罪科刑之主要依據，於證據法則，尚難謂無違誤。(二)、原判決認定蔣光南、
程贊、楊景堯、高鵬及綽號「阿山」（黃衍嵐，見偵字第八七六四號卷第五十三頁）
之人為本件共同正犯，並謂上開共犯均由檢察官偵辦中。如若屬實，則上開諸人已否
經警查獲？渠等於該案件如何供述？尤以蔣光南於委請甲○○代尋進口管道時，究竟
如何陳述？有無告以係欲夾藏私運海洛因進口，並許以利益？與本件待證事實至有關
聯，於上訴人二人之利益亦難謂無重大關係，且案關死刑重典，調查自應不厭其詳，
原審對此未予調查，既未調卷查核，復未傳喚蔣光南，詳予究明，遽行判決，亦嫌速
斷而難昭折服。上訴人二人上訴意旨指摘原判決違法，非無理由，認應發回更審，期
臻翔適。
據上論結，應依刑事訴訟法第三百九十七條、第四百零一條，判決如主文。
中　　　華　　　民　　　國　　九十三　　年　　　六　　　月　　　三　　　日
                              最高法院刑事第十一庭
                                  審判長法官  張　淳　淙
                                        法官  謝　俊　雄
                                        法官  蘇　振　堂
                                        法官  張　春　福
                                        法官  呂　丹　玉
      右正本證明與原本無異
                                              書  記  官
中　　　華　　　民　　　國　　九十三　　年　　　六　　　月　　　七　　　日
                                                                        Ｋ
